【裁判字號】    98,重上更(一),11
【裁判日期】    980721
【裁判案由】    給付貨款
【裁判全文】
臺灣高等法院民事判決              98年度重上更(一)字第11號
上  訴  人  精技電腦股份有限公司
法定代理人  葉國荃
訴訟代理人  甲○○
            林銘龍律師
            施中川律師
            蔡文玲律師
被 上 訴人  乙○○
訴訟代理人  張麗玉律師
上列當事人間請求給付貨款事件，上訴人對於中華民國96年12月
17日臺灣臺北地方法院96年度重訴字第812號第一審判決提起上
訴，經最高法院第一次發回更審，本院於98年6月30日言詞辯論
終結，判決如下：
    主  文
上訴駁回。
第二審及發回前第三審訴訟費用由上訴人負擔。
    事實及理由
一、上訴人起訴主張：
  (一)原審共同被告寬得科技有限公司（下稱寬得公司)，與伊有
    業務往來，雙方於民國 (下同)92年12月15日訂立付款條件
    協議書，約定寬得公司向伊訂購產品，以每月25日為結算日
    ，付款方式為於翌月30日郵寄當日到期之支票予伊。嗣為提
    高出貨額度，寬得公司邀同被上訴人為連帶保證人，並由被
    上訴人於93年1月16日將其所有之苗栗縣大湖鄉○○段第87
    地號、第88地號土地（下稱系爭第87、88地號土地）設定最
    高限額新台幣（下同)200 萬元之抵押權予伊以為擔保；又
    於同年3月間，寬得公司及其法定代理人郭劍生、被上訴人
    共同簽發面額650萬元之本票以為貨款之擔保，再由被上訴
    人於同年3月8日將其所有之苗栗縣大湖鄉○○段第169地號
    土地（下稱系爭第169地號土地）設定最高限額400萬元之抵
    押權；同年5月間，寬得公司、郭劍生及被上訴人復共同簽
    交面額1,750萬元之本票以為擔保，換回前述面額650萬元之
    本票，並由被上訴人於同年6月2日再將系爭第169地號土地
    設定最高限額1,100萬元之抵押權予伊。本件乃以簽發本票
    暨承諾書、提供土地設定最高限額抵押權要求被上訴人、寬
    得公司及郭劍生擔任連帶債務人及連帶保證人。寬得公司、
    郭劍生及訴外人郭瑪利、苑芳實業有限公司 (下稱苑芳公司
    )、安怎科技有限公司 (下稱安怎公司)固於95年11月21日共
    同簽發面額2,200萬元之本票交付伊，以為寬得公司貨款之
    擔保，並換回上開面額1,750萬元本票及承諾書，但並無解
    除被上訴人連帶保證責任之意思。96年間寬得公司無法如期
    付款，迄96年1月31日止，共積欠貨款1,569萬5,522元，經
    伊以存證信函催告，仍未獲置理；又伊已取回之貨物價值25
    萬87元，同意自寬得公司積欠貨款中扣除。
  (二)伊為確保各往來廠商間各項貨款能按時如數給付，以免有無
    法收取貨款之情形，並進而影響公司之資產，伊均會要求往
    來廠商依其出貨額度之變動，提供各項擔保，及要求往來廠
    商暨其擔保人簽立各項擔保文件，以確保往來廠商有無法給
    付貨款時之救濟管道。因此，寬得公司既為伊往來廠商，伊
    亦要求寬得公司所提供之擔保，包括簽訂本票及承諾書、提
    供不動產設定抵押，以及提供連帶債務人或連帶保證人等包
    括「票據」、「物保」及「人保」等三種擔保方式，此三種
    方式各自獨立。是以寬得公司及其所覓得之擔保人即被上訴
    人，始會「簽立本票暨承諾書」（作為票據關係之擔保）、
    「提供土地設定最高限額抵押」（作為物保）以及要求被上
    訴人、郭劍生等以個人身份擔任連帶債務人及連帶保證人（
    作為人保）。依兩造所提出之「抵押權設定契約書」第2頁
    均已明文約定記載「義務人兼連帶債務人  乙○○」，「債
    務範圍債務全部」，以作為雙方連帶債務關係之明文約定。
    至於連帶債務人及連帶保證人之約定方式，本就即以意思表
    示合致即可，不需另行訂定所謂之「連帶保證書」始得成立
    ，且伊本即會依各與各廠商間之不同狀況而為不同之簽訂方
    式，例如與往來廠商直接簽訂如寬得公司於96年10月22日庭
    訊時提出之保證書，亦有於設定抵押權之同時，直接將連帶
    債務人之責任明定於抵押權設定契約書中，再將此契約書持
    往地政機關進行抵押權之設定及連帶債務人之登記。本件被
    上訴人之方式即屬後者，且依證人楊宏文、王明霞及張式銘
    等於鈞院前審之證詞，亦足證被上訴人乃係明知且同意以個
    人就伊與寬得公司間之貨款債務負連帶債務人責任，故依抵
    押權設定契約書之記載，被上訴人確負有連帶債務人責任。
    被上訴人雖主張其始終未簽具伊之制式保證書，而主張被上
    訴人個人並無連帶責任云云，惟伊所提出之制式保證書，乃
    係伊早期為要求連帶保證人或連帶債務人簽署作為依據，惟
    因嗣後伊即認將之直接約定於經地政機關登記之抵押權設定
    契約書上，更能作為雙方成立連帶債務之依據，故嗣後即都
    不再另行簽訂上述之制式保證書，而直接將之約定註明於抵
    押權設定契約書內。
  (三)伊與被上訴人、寬得公司、郭劍生、苑芳公司及安怎公司間
    所涉之相關法律關係有四：債權債務關係、連帶債權債務關
    係、抵押權擔保關係及本票債權債務關係，前開四項法律關
    係，其契約當事人及契約內容均不相同。縱然本票嗣後經過
    換票，共同發票人亦經更迭，惟僅是負擔保義務之本票發票
    人改變而已，並不因此影響所欲擔保之貨款債務。況且，本
    票債權債務關係所擔保之範圍，與被上訴人所負之連帶債務
    全然無涉，既然本票債權債務關係所擔保之範圍，與被上訴
    人所負之連帶債務全然無涉，伊縱免除被上訴人之連帶債務
    ，本票發票人亦應就寬得公司等貨款負擔保責任。反之，縱
    本票發票人變更，亦不影響伊與被上訴人之間之連帶債務關
    係。被上訴人以當事人間更換本票發票人之行為，認為連帶
    債務亦已免除，顯屬個人臆測。若欲解除如被上訴人明定於
    抵押權設定契約書上之連帶責任，除寬得公司需還清債務，
    由伊出具清償證明辦理塗銷外，則需重新簽定抵押權設定契
    約書並重新訂定新的連帶債務人為何人後，再持新的契約書
    前往地政機關進行變更登記之程序，並重新簽定抵押權契約
    書，才會返還舊版之抵押權契約書及抵押權設定契約書，以
    免除原連帶債務人即被上訴人之責任。是以被上訴人以伊僅
    免除其本票發票人責任即據認亦同時解除其連帶債務人及連
    帶保證人責任云云，實無足採。
  (四)又96年間寬得公司無法如期付款，計至96年1月31日止，共
    積欠伊貨款達1,569萬5,522元，經伊以存證信函定期7日催
    告，該信函於96年3月9日送達被上訴人，仍未獲置理；又伊
    於96年1月底取回之貨物價值共25萬87元，伊同意自寬得公
    司積欠之貨款中扣除等情，爰依連帶保證契約及連帶債務之
    法律關係，求為命被上訴人應與寬得公司、郭劍生連帶給付
    伊1,569萬5,522元，及自96年3月16日起至清償日止，按年
    息百分之5計算之利息之判決。原審判命寬得公司、郭劍生
    應連帶給付上訴人1,544萬5,435元，及自96年3月17日起至
    清償日止，按年息百分之5計算之利息，而駁回上訴人其餘
    之請求。上訴人對其敗訴部分其中請求被上訴人給付1,544
    萬5,435元及自96年3月17日起算之遲延利息部分聲明不服，
    提起上訴 (上訴人就其餘敗訴部分，未據聲明不服而確定；
    寬得公司、郭劍生就其等敗訴部分均未聲明不服，則寬得公
    司、郭劍生部分業已確定。)，上訴人之上訴聲明：1.原判
    決關於駁回上訴人後開第二項之訴部分廢棄。2.被上訴人應
    與原審共同被告寬得公司、郭劍生連帶給付上訴人1,544萬
    5,435元及自96年3月17日起至清償日止，按年息百分之5計
    算之利息。3.願供擔保，請准宣告假執行。
二、被上訴人則抗辯：
  (一)伊固於93年間與寬得公司、郭劍生共同簽發本票，並書立承
    諾書交付上訴人以擔任寬得公司對上訴人所欠貨款之連帶保
    證人，並將其所有之系爭第87、88及169地號土地，分別設
    定抵押權予上訴人，以為系爭貨款之擔保，但抵押權設定契
    約書上所載係指伊就共同簽發本票與寬得公司、郭劍生負連
    帶責任，並未與上訴人就系爭貨款債務另成立連帶保證契約
    。嗣於95年初，伊向郭劍生表示無意續任寬得公司連帶保證
    人，經郭劍生與上訴人之員工張式銘、楊宏文洽談，上訴人
    同意更換連帶保證人為郭瑪利，改由郭瑪利簽發本票以為擔
    保，同日上訴人並已返還伊簽發之本票、承諾書、抵押權契
    約書，伊已無庸負連帶保證之責，此外又無連帶債務存在，
    自亦不負連帶給付責任等語。
  (二)連帶債務依法律行為而成立者，須依明示之意思表示為之，
    無默示而成立連帶債務之餘地。依郭劍生於鈞院前審97年4
    月28日到庭作證之證詞，足證上訴人與伊間並無合意成立連
    帶債務契約之事實。又上訴人於原審96年11月14日書狀亦自
    承抵押權設定契約書連帶 (保證)債務人之記載係上訴人單
    方註明及供作證明之用，並非上訴人與被上訴人及上訴人所
    指郭劍生三方已合意簽立有連帶債務契約之意思表示。且依
    其上述書狀陳述文意內容觀之，所稱註明「連帶債務人」之
    連帶債務應係指基於本票「共同發票人」地位擔保貨款清償
    之連帶債務責任而言，並非主張兩造另有成立連帶債務契約
    。
  (三)依楊宏文於鈞院前審證稱，可知楊宏文顯然無法確認於簽訂
    抵押權設定契約書時，寬得公司對上訴人當時已發生之債務
    金額為若干，楊宏文絕無告知伊有關寬得公司與上訴人間之
    貨款債務數額，上訴人與伊、郭劍生間如何明示就具體債務
    之金額達成意思表示一致而成立連帶債務契約？抵押權設定
    契約書內僅有楊宏文單方自行加註：「連帶債務人」字樣，
    此外並無隻字約定所謂連帶債務契約之具體內容及債務金額
    ，故顯難逕以楊宏文於鈞院前審證稱有告知要伊擔任寬得公
    司債務之連帶債務人之片面不實證言，即遽認上訴人與伊間
    有何成立連帶債務契約之事實。且依王明霞於鈞院前審到庭
    證稱，可知王明霞對於兩造間是否有洽談連帶債務之事及其
    約定內容均不清楚，亦未參與，其證言顯無從證明上訴人所
    謂兩造有成立連帶債務契約之事實。另伊三度將其所有不動
    產設定抵押權予上訴人前，除由張式銘持伊印章在設定契約
    書上蓋章外，均分別另書立上訴人提供之制式抵押權契約書
    一紙，簽發面額650萬元、1,750萬元之本票交付上訴人以為
    貨款之擔保時，亦均填具上訴人提供之制式承諾書一紙，但
    伊始終未曾簽具上訴人之制式保證書，故並無證據足認伊於
    提供不動產設定抵押權之際，以其全部資力財產為寬得公司
    對上訴人之貨款債務為擔保、另與上訴人訂立保證契約或成
    立有連帶債務之契約合意等語。並於本院聲明：上訴駁回。
三、兩造不爭執事項：
    (一)92年12月15日寬得公司及郭劍生簽發面額50萬元之本票予
      上訴人，作為寬得公司與上訴人間貨款之擔保。（見原審
      卷(三)第23頁之本票存根影本）。
    (二)93年1月16日被上訴人提供系爭第87、88地號土地設定最
      高限額200萬元之抵押權（見原審卷(一)第9頁至第11頁之抵
      押權設定契約書、第12頁之他項權利證明書）。
    (三)93年3月4日寬得公司、郭劍生與被上訴人簽發面額650萬
      元之本票予上訴人作為寬得公司與上訴人間貨款之擔保，
      上訴人將前開面額50萬元之本票返還予寬得公司（見原審
      卷(三)第25頁之本票存根影本）。
    (四)93年3月8日被上訴人提供系爭第169地號土地設定最高限
      額400萬元之抵押權（見原審卷(一)第13頁至第15頁之抵押
      權設定契約書、第16頁之他項權利證明書）。
    (五)93年5月28日寬得公司、郭劍生、被上訴人、安怎公司簽
      發面額1,750萬元之本票予上訴人作為寬得公司與上訴人
      間貨款之擔保，而上訴人將前開面額650萬元之本票返還
      予寬得公司（見原審卷(三)第28頁之本票存根影本）。
    (六)93年6月2日被上訴人提供系爭第169地號土地設定最高限
      額1,100萬元之抵押權（見原審卷(一)第17頁至第19頁之抵
      押權設定契約書、第20頁之他項權利證明書）。
    (七)95年11月9日被上訴人將已設定抵押權予上訴人之前開3筆
      土地移轉登記予郭劍生（見原審卷(二)第35頁至第40頁之土
      地登記謄本影本）。
    (八)95年11月21日寬得公司、郭劍生、苑芳公司、郭瑪利、安
      怎公司簽發面額2,200萬元之本票（見原審卷(三)第32頁之
      本票存根影本）予上訴人作為寬得公司與上訴人間貨款之
      擔保，而上訴人將前開面額1,750萬元之本票返還予寬得
      公司（見原審卷(三)第32頁之本票存根影本）。
四、上訴人主張被上訴人應對寬得公司之貨款債務負連帶清償責
    任，無非以系爭抵押權設定契約書內編號 (22)之權利人或
    義務人欄及編號 (23)姓名欄中，記載被上訴人乙○○之稱
    謂為「義務人兼連帶債務人」之字樣為據（見原審卷(一)第9
    頁至第11頁、第13頁至第15頁、第17頁至第19頁）；被上訴
    人則以前詞抗辯。經查：
  (一)依上訴人公司負責控管公司信用額度及相關法律處理事務之
    信用管理部主管即證人楊宏文於原審到庭證稱：「原證4、6
    、8(即系爭抵押權設定契約書)上的記載乙○○是連帶債務
    人沒有意見，連帶債務人的約定在公司與對方的私契約中，
    就是被證2抵押權的設定契約書，被證2的抵押權設定契約書
    中沒有記載連帶保證沒有金額及期間的限制，…，被證2簽
    立時間點與原證4、6、8簽立時間點相同，3次都沒有再簽立
    規定後附的保證書，…。」 (見原審卷(三)第205頁)等語，然
    觀之抵押權契約書 (即證人楊宏文所稱私契約)全文，並未
    有隻字片語約定被上訴人除提供抵押物設定抵押權以擔保寬
    得公司之貨款債務外，尚應負連帶債務人責任 (見原審卷(二)
    第42頁至第45頁)。且依上訴人於原審陳稱，為確保寬得公
    司各筆貨款之給付，除簽訂付款條件協議書外，並進行下列
    兩大類之擔保責任確認程序，即除另行簽立「本票」及「承
    諾書」，以使寬得公司暨其連帶 (保證)債務人基於「共同
    發票人」之地位，擔保寬得公司貨款之按時如數給付義務外
    ；同時亦要求寬得公司暨其連帶 (保證)債務人再另行提供
    不動產，用以設定最高限額抵押權，並於抵押權設定契約書
    上明白註明「連帶債務人」之擔保責任，以作為上訴人、寬
    得公司與連帶 (保證)債務人間之責任義務關係之證明 (見
    原審卷(三)第222頁)等語；參諸上訴人公司內部有關連帶保證
    及各項物保設定規定 (見原審卷(三)第214頁至第216頁)，可
    認系爭抵押權設定契約書上所稱註明「連帶債務人」之連帶
    債務應係指基於本票「共同發票人」地位擔保貨款清償之連
    帶債務責任而言，並非如上訴人所主張兩造另有成立民法第
    272條、第273條之連帶債務契約；並審酌被上訴人並非寬得
    公司之股東或董事，亦無參與寬得公司之經營或擔任任何職
    務，衡情被上訴人實無以自己全部資力財產為寬得公司對上
    訴人之貨款債務擔任民法第272條連帶債務人或民法連帶保
    證人之必要。是被上訴人抗辯兩造間並未成立連帶債務契約
    ，應可採信。
  (二)上訴人主張其對於業務來往廠商要求提供擔保主要有票據、
    物保及人保3種方式，會依往來廠商之財力、業務額度及時
    間長久、信任度等因素，而有不同之資力查證或要求，本件
    上訴人亦要求寬得公司提供票據、物保及人保等3種擔保方
    式云云。查被上訴人固分別於93年3月4日、93年5月28日與
    寬得公司、郭劍生共同簽發面額為650萬元、1750萬元之本
    票，惟該等本票已分別於93年5月28日、95年11月21日經被
    上訴人取回，此為上訴人所不爭執；被上訴人為擔保寬得公
    司貨款而設定抵押權所提供其所有之系爭第87、88、169地
    號土地，業於95年11月9日移轉登記予郭劍生，此有土地登
    記第二類謄本附卷可稽 (見原審卷(二)第35頁至第40頁)；至
    人保部分，上訴人係以系爭抵押權設定契約書上之記載被上
    訴人為連帶債務人為據，惟此一記載係指基於本票「共同發
    票人」地位擔保貨款清償之連帶債務責任，已如前述，況依
    上訴人公司連帶保證及各項物保設定規定5.2.2.A，擔任連
    帶保證人需簽具保證書 (見原審卷(三)第214頁、第217頁)，
    被上訴人並未簽具保證書，亦為上訴人所不爭執。上訴人雖
    主張保證書係公司早期為要求連帶保證人或連帶債務人簽署
    作為依據，嗣後上訴人公司認將之直接約定於經地政機關登
    記之抵押權設定契約書上，更能作為雙方成立連帶債務之依
    據等語。然按連帶保證為保證之一種，並非連帶債務，其特
    點在於其債務不失其附從性，主債務人與連帶保證人間之關
    係，應適用關於保證之規定，主債務人與連帶保證人間並無
    分擔部分；民法上連帶債務及連帶保證責任之成立要件及法
    律效力各有不同。上訴人主張將被上訴人以連帶債務人列在
    抵押權設定契約書上，即可達其令被上訴人負連帶保證人之
    責任，顯有未合；且上開上訴人公司內部之規定於90年9月
    28日經修正後實施 (見原審卷(三)第211頁)，相距本件事實發
    生時間未超過3年，保證書上就連帶保證人應遵守之約定內
    容規定詳盡，與抵押權設定契約書上之約定有所不同，是上
    訴人此部分之主張，應為臨訟之詞，尚不足採。綜上，上訴
    人既未持有被上訴人簽立之本票，設定系爭抵押權之不動產
    已移轉登記予他人，亦未持有被上訴人簽具之願負連帶保證
    之保證書，其請求被上訴人就寬得公司積欠之貨款負連帶清
    償責任，洵屬無據。
  (三)上訴人復主張依證人楊宏文、王明霞及張式銘等人於本院前
    審之證詞，亦足證被上訴人乃係明知且同意以個人就寬得公
    司與其間之貨款債務負連帶債務人責任一節。查證人楊宏文
    固於本院前審到庭證稱：「總共設定三次，93年1月16日200
    萬元，當時我們跟郭先生談要求乙○○擔任貨款連帶債務人
    ，在設定時我們也有到乙○○家跟乙○○講並用印，乙○○
    有當場瞭解並蓋章。」、「問：證人楊宏文所陳述設定三筆
    抵押權是否均有向被上訴人乙○○、郭劍生等人要求他們個
    人擔任寬得公司貨款所設定抵押權時共同為連帶債務人，並
    登記在抵押權設定契約書上？答：有的，都有說過。」 (見
    本院前審卷第63頁)，核與其於原審經具結後證稱：「設定
    抵押權是我們對客戶債權行使的權利，因為設定時我們會加
    註連帶保證人，當事人也都知道，因為我在辦理時都會跟他
    們告知他們是連帶保證人……」、「我們在辦理設定時有和
    乙○○說這件案子除了提供擔保品抵押外，也是被告公司的
    連帶保證人，連帶保證人對被告公司債務沒有任何『金額』
    及『期間』的限制都要負責」 (見原審卷(三)第203頁至第205
    頁)，一則要求被上訴人擔任連帶債務人，一則要求被上訴
    人擔任連帶保證人，連帶債務與連帶保證既為不同之法律關
    係，以證人楊宏文於上訴人公司從事相關法律處理事務已十
    年之資歷，應知連帶債務及連帶保證之區別，其前後所為證
    言矛盾，應無可採。證人王明霞於本院前審到庭證稱「問：
    (提示原審一卷第10、14、18頁)系爭抵押權設定契約書等文
    件，於設定前楊宏文有無告知乙○○要以個人身分擔任寬得
    公司連帶債務人，擔保系爭貨款寬得公司如不給付時，乙○
    ○須負連帶清償責任？答：這契約書是上訴人精技公司委託
    我們擬的，有言明提供擔保品人還要兼連帶債務人，還有公
    司負責人也要兼連帶債務人。我所擬的是精技公司委託我們
    打的，再送地政事務所的，至於其他文件並不是我們繕打的
    。提供抵押品的所有人，是否除擔保物外，如果寬得公司未
    付清貨款時，乙○○是否需要再拿出個人財產來清償這部分
    我不清楚。」、「問：證人王明霞所繕打抵押權契約書內容
    是否完全根據精技公司之指示所繕打？答：是的，因為這是
    精技公司交辦過來的」、「問：證人王明霞剛剛看過原證4
    、6、8號上面記載債務範圍是債務全部，當時這樣記載係何
    義？答：我們須將債務範圍表示出來才清楚，就是義務人兼
    連帶債務人時須要將債務範圍表示出來，至於他們之間內部
    約定我不清楚。」等語 (見本院前審卷第65頁至第67頁)，
    可知證人王明霞對於兩造間是否有洽談連帶債務之事及其約
    定內容均不清楚，亦未參與，其證言顯無從證明上訴人所謂
    兩造有成立連帶債務契約之事實。至證人張式銘於原審到庭
    經具結後證稱：「除了到地政事務所辦抵押設定契約書外，
    還會再簽被證2之抵押權契約書，這些東西都是我和法務人
    員去和客戶簽的，法務人員會去說明，因為我在負責用印核
    對，法務人員說明時，我會在場，但內容我沒有注意聽……
    抵押權設定契約書上義務人兼連帶債務人是何意，我不清楚
    ，要問法務人員，公司是否有連帶保證人及各項物保設定之
    規定我不清楚。」 (見原審卷(三)第198頁、第200頁)，嗣於
    本院前審時到庭證稱：「問：當時楊宏文告訴乙○○須負責
    任範圍為何？答：我大概聽到是物保責任及人保的責任，詳
    細細節我不清楚。」 (見本院前審卷第99頁、第100頁)，顯
    與原審所為證言不符，證人張式銘於本院前審之證言顯係附
    和上訴人之主張，要無可採。是依證人楊宏文、王明霞及張
    式銘等人於本院前審之證詞，並不足證明被上訴人乃係明知
    且同意以個人就寬得公司與上訴人間之貨款債務負連帶債務
    人責任，上訴人此部分主張，亦不可採。
  (四)另被上訴人抗辯其雖曾簽立系爭之擔保本票及承諾書（見原
    審卷(二)第41頁、第46頁至48頁之承諾書及本票），以擔保清
    償寬得公司積欠上訴人之債務，惟於95年間，其向郭劍生表
    示不願再負擔保本票之清償責任，要求另尋第三人簽發本票
    擔保，並授權郭劍生辦理更換本票擔保人事宜。經郭劍生允
    諾並與上訴人公司之人員張式銘、楊宏文洽談，經上訴人同
    意於95年11月21日解除其對寬得公司貨款債務之擔保本票連
    帶清償責任，故於同日上訴人交付其所簽立之抵押權契約書
    、承諾書及本票正本予郭劍生轉交。又因上訴人同意解除被
    上訴人之本票清償責任，郭劍生遂請第三人郭瑪利擔任寬得
    公司貨款債務之本票擔保人，郭瑪利並於95年11月21日簽發
    本票及承諾書為擔保等情，有郭瑪利於95年11月21日簽發之
    本票及承諾書可考（見原審卷(三)第29頁之承諾書、第32頁之
    本票）。而上訴人嗣後並對郭瑪利簽發之本票向台灣台北地
    方法院（下稱台北地院）聲請裁定准予強制執行，亦有台北
    地院96年度票字第9317號裁定可考（見原審卷(二)第51頁）；
    且有關上訴人於95年11月21日同意解除被上訴人擔保本票之
    連帶責任並返還承諾書及本票正本之事實，業經證人陳嘉惠
    於原審結證稱：「…我印象中原告公司（指上訴人公司）進
    來時說一些客套話，楊（宏文）先生說要換保證人，楊（宏
    文）先生是原告進來簽約的其中一人，當時他們有介紹，楊
    （宏文）先生有問說保證人是姊姊，郭（劍生）先生的姊姊
    說有事要先走，是否可先簽約，簽完約後精技（指上訴人公
    司）的業務及楊（宏文）先生拿了一些蓋了印章的文件給郭
    （劍生）先生，那是一疊文件，郭（劍生）先生有問『這樣
    就跟乙○○沒關係了嗎？』，楊（宏文）先生說『對呀』，
    …」等語（見原審卷(三)第196頁之筆錄）；證人郭瑪利亦證
    稱：「…去年（95年）9月底10月初被告郭（劍生）告訴我
    被告乙○○生病無法當保證人，他說他要買乙○○的地，說
    他與原告精技電腦股份有限公司有簽約，要我去當保證人，
    11 月20日星期日郭劍生打電話給我，要我明天一點半到他
    公司簽約，我有到，到了之後我與他們聊天，二點左右，原
    告公司張（式銘）先生及楊（宏文）先生到場，他們之間有
    寒喧幾句，楊（宏文）先生有說今天要換保證人，被告郭（
    劍生）就說對，這位就是我姊姊是苑芳公司的負責人，楊（
    宏文）先生要我先簽，要我簽本票、承諾書，楊（宏文）先
    生有指給我看那裡要簽，內容並沒有寫，那是份制式的簽約
    書面，…我簽本票的意思就是要換保證人乙○○，楊（宏文
    ）先生進來時也是如此說，…」等語（見原審卷(三)第201頁
    之筆錄）。證人楊宏文亦證稱：「…新的本票及承諾書簽完
    後，我們就會把舊的還給客戶，…我們用新本票來取代舊本
    票，…」等語（見原審卷(三)第204頁之筆錄）；且上訴人亦
    自認有將被上訴人簽立之本票與承諾書返還被上訴人，已免
    除乙○○之本票連帶清償責任等情（見原審卷(三)第19頁之書
    狀）。足見上訴人已同意解除承諾書所載被上訴人對寬得公
    司貨款債務之擔保本票連帶清償責任，而另由第三人郭瑪利
    簽立承諾書及擔保本票擔保對寬得公司之貨款債務負連帶清
    償責任。是上訴人主張依民法第272條、第273條規定，請求
    被上訴人負連帶清償責任，自屬無據。
  (五)有關系爭第87、88、169地號土地於95年11月9日移轉登記予
    郭劍生後，為何仍列被上訴人為債務人 (見原審(二)卷第35頁
    至第39頁)部分，經查，被上訴人將提供物保設定抵押權予
    上訴人之系爭3筆土地，於95年11月9日移轉所有權登記予郭
    劍生時，寬得公司並無積欠上訴人任何貨款，此由本件訴訟
    所請求給付積欠貨款之時點係自95年11月27日至96年1月26
    日止可資證明，故系爭3筆土地於95年11月9日移轉登記予郭
    劍生時，雖土地登記謄本上仍列被上訴人為債務人，惟當時
    寬得公司並無積欠上訴人任何貨款，且上訴人既已同意解除
    承諾書所載被上訴人對寬得公司貨款債務之擔保本票連帶清
    償責任，已如前述，尚難以被上訴人未依土地登記規則第
    145條規定，辦理他項權利塗銷，遽為不利於被上訴人之認
    定；亦難以謄本上之記載即認兩造間有何合意約定成立連帶
    債務契約之情事。況系爭抵押權設定契約書內係註明郭劍生
    、乙○○為「連帶債務人」，惟土地登記謄本上僅記載乙○
    ○、郭劍生為債務人 (即抵押債務人)，而非連帶債務人，
    足見土地登記謄本上所載乙○○為債務人，與兩造間有無合
    意成立民法第272條連帶債務契約無涉。
五、綜上所述，上訴人主張被上訴人自95年11月21日後，仍為寬
    得公司貨款債務之連帶債務人及連帶保證人，為不可採；被
    上訴人抗辯其擔任寬得公司對上訴人貨款債務之連帶保證人
    已於95年11月21日解除，為可採。從而，上訴人本於連帶債
    務及連帶保證之法律關係，請求被上訴人應與原審共同被告
    寬得公司、郭劍生連帶給付上訴人1,544萬5,435元，及自96
    年3月17日起至清償日止，按年息百分之5計算之利息部分，
    為無理由，不應准許。原審就上訴人請求被上訴人給付部分
    ，所為上訴人敗訴之判決，並無不合。上訴論旨指摘原判決
    此部分不當，求予廢棄改判，為無理由，應駁回上訴。
六、本件事證已臻明確，兩造其餘主張與舉證，經審酌核與判決
    結果不生影響，爰不逐一論述，併此敘明。
七、據上論結，本件上訴為無理由，依民事訴訟法第449條第1項
    、第78條，判決如主文。
中    華    民    國    98    年    7     月    21    日
                    民事第十三庭
                        審判長法  官  黃騰耀
                              法  官  楊絮雲
                              法  官  陳姿岑
正本係照原本作成。
如不服本判決，應於收受送達後20日內向本院提出上訴書狀，其
未表明上訴理由者，應於提出上訴後20日內向本院補提理由書狀
（均須按他造當事人之人數附繕本）上訴時應提出委任律師或具
有律師資格之人之委任狀；委任有律師資格者，另應附具律師資
格證書及釋明委任人與受任人有民事訴訟法第466條之1第1項但
書或第2項（詳附註）所定關係之釋明文書影本。
中    華    民    國    98    年    7     月    22    日
                              書記官  黃慶霽
附註：
民事訴訟法第466條之1（第1項、第2項）：
對於第二審判決上訴，上訴人應委任律師為訴訟代理人。但上訴
人或其他法定代理人具有律師資格者，不在此限。
上訴人之配偶、三親等內之血親、二親等內之姻親，或上訴人為
法人、中央或地方機關時，其所屬專任人員具有律師資格並經法
院認為適當者，亦得為第三審訴訟代理人。

司法院資訊處製作；財團法人民間司法改革基金會備份。
